【裁判字號】    88,家訴,60
【裁判日期】    890229
【裁判案由】    婚姻無效
【裁判全文】
臺灣桃園地方法院民事判決  八十八年度家訴字第六十號
    原      告  乙○○
    被      告  甲○○
右當事人間請求確認婚姻無效事件，本院判決如左：
    主    文
確認原告與被告間之婚姻無效。
訴訟費用由被告負擔。
    事    實
甲、原告方面：
  一、聲明：如主文所示。
  二、陳述：兩造於民國八十一年四月份間曾訂婚，因原告當時已懷有身孕約五個月
      ，之後因孩子即將出生，怕無法順利報出生戶籍，兩造乃於八十一年八月二十
      九日未依照一般禮儀風俗正式迎娶，未穿嫁紗、無喜帖、無拜堂、未宴客，無
      公開儀式，更無二人以上之證人，即填具結婚證書，並央求姊姊及親友作介紹
      人與證婚人之虛偽簽字，而於同日向戶政機關辦妥結婚登記，因該次婚姻違反
      民法第九百八十二條之規定，依民法第九百八十八條第一款之規定為無效，故
      提起本訴，請求判決如訴之聲明所載。
  三、對被告答辯之陳述：
      原告於被告之祖母出殯當天穿紅色衣服，在台灣習俗上是未過門媳婦的意思，
      當天是辦喪事，沒有辦婚禮。
  四、證據：提出戶籍謄本、結婚證書各一份等為證，並聲請訊問證人許素玉、賴素
      美。
乙、被告方面：
  一、聲明：駁回原告之訴。
  二、陳述：兩造於八十年間有訂婚，因原告懷孕，被告之祖母認為大肚子穿禮服不
      好看，想等被告當兵於八十六年間退伍回來再娶原告，兩造於八十一年辦理結
      婚登記時還未結婚，嗣被告之祖母於八十四年底死亡，被告於八十五年一月十
      二日即被告之祖母出殯當天在媒人陪同下娶回原告，只是未穿婚紗禮服而已，
      媒人的名字忘了。
    理    由
一、本件原告主張：兩造間之婚姻因未舉行公開之儀式，且無二人以上之證人，依民
    法第九百八十八條第一款之規定，係屬無效，故提起本訴等語。被告則以：兩造
    雖於八十一年間辦理結婚登記時還未結婚，但被告於八十五年一月十二日即被告
    之祖母出殯當天在媒人陪同下娶回原告，只是未穿婚紗禮服而已等語，資為抗辯
    。
二、按結婚應有公開之儀式及二人以上之證人，民法第九百八十二條第一項訂有明文
    ；又結婚有違反第九百八十二條第一項之方式者，無效，同法第九百八十八條第
    一款亦有明文。所謂結婚應有公開儀式，係指結婚當事人應行定式之禮儀，使不
    特定人得以共聞共見，認識其為結婚為已足，最高法院五十一年台上字第五五一
    號著有判例可資參照。
三、本件原告主張兩造雖於八十一年八月二十九日辦理結婚登記，但兩造並未舉行公
    開之結婚儀式之事實，為被告所不爭執，並經證人許素玉、證人即兩造結婚證書
    所載證婚人之原告之姐賴素美到庭證述明確，且據原告提出戶籍謄本、結婚證書
    各一份為證，被告雖辯稱：被告於八十五年一月十二日即被告之祖母出殯當天，
    在媒人陪同下娶回原告，只是未穿婚紗禮服而已云云，然為原告所否認，被告復
    未能舉證以實其說，是被告所辯尚非可採，原告之主張堪信為真實。綜上所述，
    足認兩造並未舉行定式之結婚禮儀，無法使不特定人得以共聞共見，認識其為結
    婚，揆諸前揭說明，兩造之結婚依法為無效，而被告復對之有爭執，自有確認之
    實益。從而，原告訴請確認兩造間婚姻無效，即屬正當，依法應予准許。
四、據上論結：本件原告之訴為有理由，依民事訴訟法第七十八條，判決如主文。
中      華      民      國    八十九    年      二      月    二十九    日
                                    臺灣桃園地方法院民事第一庭
~B法      官  羅富美
中      華      民      國    八十九    年      三      月    二        日
右為正本係照原本作成
如對本判決上訴應於判決送達後廿日內向本院提出上訴狀
~B法院書記官  吳佳美


司法院資訊處製作；財團法人民間司法改革基金會備份。
